【裁判字號】    97,台上,2636
【裁判日期】    970612
【裁判案由】    違反著作權法
【裁判全文】
最高法院刑事判決            九十七年度台上字第二六三六號
上  訴  人  台灣高等法院檢察署檢察官
被      告  大然文化事業股份有限公司
代  表  人
兼  被  告  甲○○
被      告  大然開發文化事業股份有限公司
代  表  人  丙○○
                    5樓
被      告  小田藝術有限公司（原判決誤寫為小田文化藝術有
            限公司；原名大菡文化藝術有限公司）
代  表  人
兼  被  告  乙○○
上列上訴人因被告等違反著作權法案件，不服台灣高等法院中華
民國九十七年二月二十九日第二審判決（九十六年度上訴字第三
三三一號，起訴案號：台灣台北地方法院檢察署九十三年度偵字
第一三五一七號、九十四年度偵字第五五八四號〈原判決漏載〉
），提起上訴，本院判決如下：
    主  文
原判決關於甲○○、乙○○部分撤銷，發回台灣高等法院。
其他上訴駁回。
    理  由
一、撤銷發回（即甲○○、乙○○）部分
本件原判決以公訴意旨略以：(一)、被告甲○○係被告大然文化事
業股份有限公司（下稱大然文化公司）負責人及被告大然開發文
化事業股份有限公司（下稱大然開發公司）實際負責人；被告乙
○○為甲○○之妻，亦為大菡文化藝術有限公司（已改名稱為小
田藝術有限公司，以下公訴意旨部分仍以大菡公司稱之）負責人
；林明何則係長倫彩色印刷股份有限公司（下稱長倫公司）負責
人（此部分經第一審判決公訴不受理確定）。自民國八十一年起
，甲○○先以大然文化公司之名義與告訴人日商集英社股份有限
公司（下稱集英社）、日商小學館股份有限公司（下稱小學館）
簽訂漫畫著作物出版授權契約，代理集英社、小學館之漫畫美術
著作在我國之翻譯、發行、販售之事務，於八十六年間則改以大
然開發公司之名義與集英社及小學館簽約，嗣於八十九年間，因
大然開發公司未能依約支付集英社及小學館權利金，集英社及小
學館遂分別於九十二年三月二十五日、九十二年八月三十一日終
止對大然開發公司之授權契約。詎集英社及小學館終止上揭授權
契約後，甲○○、乙○○、林明何明知如原判決附表（下稱附表
）所示之「棋靈王」、「迷情佳人」等漫畫美術著作係從未經集
英社、小學館同意、授權或已終止授權予大然文化公司、大然開
發公司翻譯、發行或販售。詎其三人竟共同意圖營利，未經集英
社、小學館之同意或授權，先由甲○○、乙○○僱用不知情之打
工學生，將如附表所示之漫畫翻譯改作為中文版本，在其上標示
甲○○為「發行人」、大然開發公司為「出版者」，並於部分漫
畫翻譯改作物上標示「正式授權台灣中文版」或「小學館獨家授
權台灣中文版」後，擅自將其中如附表「長倫公司查扣印刷鋁板
清冊」所示之漫畫交由林明何經營之長倫公司，其餘則委由不知
情之印刷廠商以印刷方式重製，而乙○○則提供大菡公司之辦公
處所，做為置放盜版漫畫之倉庫，再由甲○○及乙○○利用大菡
公司門市，發行、販售前揭未經授權之中文版本漫畫，並將前揭
盜版漫畫銷售予千富圖書有限公司等廠商對外銷售。乙○○復以
其所經營之大菡公司帳戶、發票，供作甲○○收受販賣上揭盜版
書籍所得款項及銷售憑證，足以生損害於集英社及其在台灣合法
代理商之權益。(二)、甲○○明知大然伊士曼彩色印刷股份有限公
司未經設立登記，竟以該公司之名義，未經著作財產權人集英社
、小學館之同意或授權，擅自重製如附表所示之「可愛的死神」
及「愛情指南」二本漫畫，並於該漫畫內頁將承印者標示為「大
然伊士曼彩色印刷股份有限公司」，而以未經設立公司名義營業
，其所重製之漫畫則經由上述管道對外發行販售。嗣分別於九十
三年四月二十九日、六月一日，為調查人員前往搜索，當場查獲
。因認甲○○所為，係犯著作權法第九十一條第二項擅自重製他
人著作、第九十一條之一第一項以移轉所有權方法散布他人著作
重製物、第九十二條第二項（贅載第二項）之擅自改作他人著作
、刑法第二百十條偽造私文書、公司法第十九條第二項等罪嫌；
乙○○所為，係犯著作權法第九十一條之一第一項擅自以移轉所
有權方式散布他人著作重製物罪嫌（檢察官於第一審九十六年四
月二十六日審判期日，已補充乙○○亦涉犯刑法第二百十條、公
司法第十九條第二項罪嫌，原判決漏載）等語。原審審理結果，
認甲○○、乙○○違反著作權法部分，告訴人集英社、小學館於
第一審審理中已對共同正犯林明何撤回告訴，其效力及於甲○○
、乙○○；其餘被訴偽造文書、違反公司法部分認不能證明犯罪
。因而撤銷第一審所為關於甲○○、乙○○之科刑判決，改判諭
知甲○○、乙○○被訴違反著作權法部分公訴不受理；其餘部分
均無罪之判決。固非無見。
惟按：(一)、撤回告訴之範圍，僅限於告訴乃論之罪，非告訴乃論
之罪，並無撤回告訴之適用，告訴人縱撤回告訴，法院亦不受其
拘束，仍應逕行審判。查本件檢察官起訴甲○○、乙○○違反著
作權法部分，起訴書「證據並所犯法條」先稱：「甲○○所為，
係犯著作權法第九十一條第二項擅自重製他人著作、著作權法第
九十一條之一第一項以移轉所有權方法散布他人著作重製物、著
作權法第九十二條第二項（贅載第二項）之擅自改作他人著作，
……乙○○所為，係犯著作權法第九十一條之一第一項擅自以移
轉所有權方式散布他人著作重製物之罪嫌」。復謂：「甲○○、
乙○○……均涉犯（修正前）著作權法第九十四條第一項之罪嫌
」（見第一審卷(一)第八頁之本案起訴書所載）。前後所述起訴法
條雖欠一致，但於第一審九十六年四月二十六日審判期日，檢察
官業已表明對甲○○、乙○○二人均係依（修正前）著作權法第
九十四條第一項之常業罪嫌起訴（見第一審卷(三)第二二三頁背面
）。第一審審理結果亦依修正前（即九十二年七月九日修正公布
，同年月十一日施行）著作權法第九十四條第一項規定，論甲○
○、乙○○以共同以犯意圖營利而以重製之方法侵害他人之著作
財產權之罪為常業罪刑。該罪依修正前同法第一百條但書規定，
不在告訴乃論之罪之列。關於告訴人對共同正犯林明何所涉犯著
作權法第九十一條第二項屬告訴乃論之罪部分撤回告訴（見第一
審卷(三)第一三九至一四一頁），其撤回效力如何及於甲○○、乙
○○所涉犯前開非告訴乃論之罪，原判決未予說明其論斷之理由
，即逕諭知此部分公訴不受理，有判決理由不備之違誤。(二)、告
訴乃論之罪，僅對犯罪事實之一部告訴或撤回者，其效力是否及
於其他犯罪事實之全部，此即所謂告訴客觀不可分之問題，因其
效力之判斷，法律無明文規定，自應衡酌訴訟客體原係以犯罪事
實之個數為計算標準之基本精神，以及告訴乃論之罪本容許被害
人決定訴追與否之立法目的以為判斷之基準。犯罪事實全部為告
訴乃論之罪且被害人相同時，若其行為為一個且為一罪時（如接
續犯、繼續犯），其告訴或撤回之效力固及於全部。但如係裁判
上一罪，由於其在實體法上係數罪，而屬數個訴訟客體，僅因訴
訟經濟而予以擬制為一罪，因此被害人本可選擇就該犯罪事實之
全部或部分予以訴追，被害人僅就其中一部分為告訴或撤回，其
效力應不及於全部。查本件起訴書記載：甲○○、林明何就其所
涉擅自重製他人著作罪嫌（即甲○○將如附表「長倫公司查扣印
刷鋁板清冊」所示之漫畫交由林明何經營之長倫公司以印刷方式
重製部分），甲○○、乙○○就擅自以移轉所有權方式散布他人
著作重製物罪嫌部分，有犯意聯絡及行為分擔，請論以共同正犯
；甲○○所涉上開重製、散布、改作他人著作間有方法、結果關
係，為牽連犯等情（見第一審卷(一)第四頁背面、第七頁背面、第
八頁之本案起訴書所載）。是依公訴意旨，僅就甲○○、林明何
所涉擅自重製他人著作罪嫌部分，認有共同正犯之關係；其餘散
布、改作他人著作之犯行部分，則未認係共同正犯。因之以（修
正前）著作權第九十四條第一項之常業罪嫌起訴甲○○、乙○○
；就林明何僅依共同犯同法第九十一條第二項之擅自重製他人著
作罪嫌起訴（見第一審卷(三)第二二三頁背面檢察官當庭陳述之起
訴法條），非以常業犯之共同正犯起訴。而著作權法於九十五年
五月三十日修正公布，並自九十五年七月一日施行，雖已刪除第
九十四條常業犯之規定。然於常業犯刪除後，以採一罪一罰為原
則，即按其行為次數分別論罪併合處罰。則甲○○、乙○○前揭
被訴違反著作權法之事實，其範圍既與林明何僅被訴擅自重製他
人著作部分顯不相同，原判決認告訴人對林明何一人撤回告訴之
效力，併及於林明何未參與實行之甲○○涉犯散布、改作他人著
作及乙○○犯罪部分。揆諸前開說明，非無適用法則不當之違法
。檢察官上訴意旨執以指摘，為有理由，應認原判決關於甲○○
、乙○○部分有撤銷發回更審之原因。至原判決諭知甲○○、乙
○○被訴偽造文書、違反公司法部分均無罪部分，因公訴意旨認
與前揭違反著作權法部分有裁判上一罪關係，基於審判不可分之
原則，併予發回。
二、上訴駁回（即大然文化公司、大然開發公司、小田藝術有限
公司）部分
按刑事訴訟法第三百七十六條所列各罪之案件，經第二審判決者
，不得上訴於第三審法院，為該法條所明定。本件檢察官起訴意
旨係以大然文化公司、大然開發公司、小田藝術有限公司，分別
因其代表人執行業務而犯（修正前）著作權法第九十四條第一項
之罪嫌，認應依同法第一百零一條第一項規定，對上開三家公司
科以同法第九十四條第一項之罰金，經第一審法院論其等以法人
之代表人，因執行業務犯意圖營利而以重製之方法侵害他人之著
作財產權為常業罪，各科罰金新台幣一百萬元，其等對此提起第
二審上訴，原判決撤銷第一審就此部分所為之科刑判決，改判均
諭知公訴不受理。經查修正前著作權法第一百零一條第一項規定
：「法人之代表人、法人或自然人之代理人、受雇人或其他從業
人員，因執行業務，犯第九十一條至第九十六條之一之罪者，除
依各該條規定處罰其行為人外，對該法人或自然人亦科各該條之
罰金。」。則依上開規定，對於法人既僅能科以罰金，即屬刑事
訴訟法第三百七十六條第一款所定專科罰金之罪之案件，既經第
二審判決，自不得上訴於第三審法院，檢察官就此部分不得上訴
於第三審法院之案件，提起上訴，顯為法所不許，應予駁回。
據上論結，應依刑事訴訟法第三百九十七條、第四百零一條、第
三百九十五條前段，判決如主文。
中    華    民    國  九十七  年    六    月   十二   日
                      最高法院刑事第十庭
                          審判長法官  邵  燕  玲
                                法官  李  伯  道
                                法官  孫  增  同
                                法官  吳      燦
                                法官  李  英  勇
      本件正本證明與原本無異
                                      書  記  官
中    華    民    國  九十七  年    六    月   十八   日
                                                    Ｒ


司法院資訊處製作；財團法人民間司法改革基金會備份。
